【裁判字號】    97,勞簡上,17
【裁判日期】    980415
【裁判案由】    給付加班費
【裁判全文】
臺灣臺北地方法院民事判決            97年度勞簡上字第17號
上  訴  人  乙○○
被上訴人    財團法人臺灣省私立臺北仁濟院
法定代理人  甲○○
訴訟代理人  劉宗欣律師
            許修豪律師
複代理人    蔡惟恬律師
上列當事人間請求給付加班費事件，上訴人對於中華民國97年3
月12日本院臺北簡易庭96年度北勞簡字第145號第一審判決提起
上訴，本院於98年4月1日言詞辯論終結，判決如下：
    主      文
上訴駁回。
第二審訴訟費用由上訴人負擔。
    事實及理由
一、上訴人起訴主張：上訴人於民國95年5月16日起受僱於被上
    訴人擔任總院庶務股長，至96年9月15日資遣離職，而96年2
    月5日並兼任附設醫院庶務組長，因被上訴人總院及醫院整
    建工程期間許多易產生噪音之工程，不得於正常上班時間為
    之，須於假日期間趕工，並依指示加班工作，同時上開整修
    工程期間建築師事務所專案負責人亦少於假日期間監督工程
    進行，經常連絡不上，上訴人基於被上訴人賦予之業務需要
    及職責所在必須犧牲假日加班工作，然被上訴人迄未給付上
    訴人加班費。上訴人受僱期間，僅任職之初由被上訴人之人
    事室主任交付工作守則，然未提及如何申請加班費，上訴人
    從未見過被上訴人所稱之人事管理規則，自不能拘束上訴人
    。至上訴人先前填寫之加班請示單，係依人事室主任口頭指
    示而為，後發現被上訴人給付加班費不合理且不合法，且再
    申請均未獲准，總務室主任並轉告上層指示不得再申請，上
    訴人為確保工作即未再申請加班費，惟已於97年2月12日依
    被上訴人公司規定，向被上訴人申報加班費，同時上訴人請
    求加班費部分，有打卡紀錄可稽，上訴人自得請求被上訴人
    給付自95年5月至96年8月止之加班費。又上訴人每日平均薪
    資為新臺幣（下同）1716元，總計假日加班共41.5日，另非
    假日期間之延長工時共計37小時，爰聲明：被上訴人應給付
    上訴人14萬6362元及自支付命令送達翌日（即96年10月16日
    ）起至清償日止按年息百分之5計算之利息。
二、被上訴人則以：
（一）上訴人於95年5月16日受僱於被上訴人，擔任庶務股股長
      兼附設醫院庶務組組長，主要工作為監督院舍整修工程之
      進行，兩造並於96年9月15日終止僱用關係。依仁濟醫院
      與許坤南建築師事務所簽訂之「委託技術服務契約書」（
      以下簡稱服務契約書）以觀，就院內整修工程，仁濟醫院
      已委託許坤南建築師事務所提供工程之規劃、設計、監造
      技術服務事宜，是關於院內整修工程之承作，應由上開承
      包之建築師直接負責監督承作廠商，於工程竣工後，承包
      建築師再協助原告辦理驗收，上訴人於整修工程承作中，
      僅於驗收時方與承作廠商接觸，上訴人之職責在於監督承
      包建築師是否善盡契約義務，若承包建築師有違約之情形
      ，應陳報被上訴人，上訴人不應且不須直接監督承作實施
      之內容，上訴人係代表被上訴人與得標廠商締約，對於上
      開合約內容知之甚詳，亦充份了解其無須於正常工時或延
      長工時期間內越俎代庖，取代承包之監工建築師，直接監
      督承作實施之內容。今卻主張基於業務需要及職責所在必
      須犧牲假日監督工程進行，其主張並無可採。
（二）又依據被上訴人公告之「臺灣省私立臺北仁濟院暨附屬單
      位員工出差、加班及值勤注意事項」（以下簡稱加班注意
      事項）第2條規定，加班必須提出加班申請單，經院長核
      示後，方能據此申請加班費，並有人事管理規則可稽，被
      上訴人於95年10月起，復規定日後申請加班費時，另需檢
      附超時記錄表，以查核申請人是否有加班之必要，及加班
      工作事實。上訴人曾於95年9月30日及95年11月3日，依據
      上開流程及規定，檢附加班請示單及超時記錄表，並經
      院長核示後請領95年9月及10月之加班費6750元，可見上
      訴人對於被上訴人請領加班費之相關流程及規定知之甚詳
      ，今卻於未提出任何加班申請單及超時記錄表之情況下，
      請求被上訴人給付加班費，實不符合請領加班費之規定，
      且使被上訴人無從查核上訴人加班之必要性及真實性，綜
      上所述，上訴人請求給付加班費並無理由等語，資為抗辯
      。
三、原審為上訴人全部敗訴之判決，上訴人不服，提起上訴，嗣
    縮減上訴聲明為：（一）原判決廢棄，（二）被上訴人應給
    付上訴人7萬5144元及自96年10月16日起至清償日止，按週
    年利率百分之5計算之利息。被上訴人於本院則聲明：上訴
    駁回。
四、經本院與兩造整理本件不爭執及爭執事項如下（見本院卷第
    201頁背面、第243頁背面）：
（一）兩造不爭執事項：
  １、上訴人於95年5月16日受僱於被上訴人，擔任庶務股股長
      兼附設醫院庶務組組長。
  ２、上訴人於任職期間，曾依申請加班費相關流程規定，向被
      上訴人申請95年9月及10月之加班費共計6750元，並獲發
      給。
  ３、上訴人於96年9月15日與被上訴人終止僱用關係，被上訴
      人將上訴人資遣。而依被上訴人提出之打卡記錄（本院卷
      第至72至87頁），上訴人於95年5月至96年8月確實有在正
      常上班時間以外之時間在勤紀錄（星期假日），共計41.5
      天。上訴人日薪為1716元，若得請領加班費，係按工作規
      則第26條「排休加班津貼」之規定請領加班費。
  ４、上訴人於96年9月20日向臺北市政府勞工局申請勞資爭議
      案件協調，主張被告應給付原告95年8月15日至96年5月9
      日之加班費，該次協調並未協調成立。
  ５、嗣上訴人於96年10月間聲請法院對被上訴人發支付命令，
      嗣經本院於96年10月4日，依上訴人所請，以96年度促字
      第38046號支付命令，命被被上訴人給付加班費，嗣被上
      訴人於法定期間聲明異議，而進入本件訴訟程序。
  ６、上訴人於原審最後言詞辯論終結前，始於97年2月12日填
      寫加班申請單、超時記錄表向被上訴人請求本件訟爭之加
      班費。
  ７、上訴人延長加計工時部分共計37小時，其中按1.33小時計
      算加班費為33小時，按1.66小時計算加班費為4小時。
（二）爭執部分：上訴人於任職期間有無依被上訴人內部規定聲
      請加班費及是否於加班期間從事其職務所須之監工之工作
      ？
五、得心證之理由：
（一）按人事管理規則所附加班注意事項第乙條規定：「加班，
      除依本院員工服務手則第7條規定辦理外補充如左：一、
      各單位如確因業務特別繁忙必須派員加班者，應提出具體
      事實及人數班次核實簽請院長核准後交人事單位登記，但
      臨時發生者不在此限」，有人事管理規則及加班注意事項
      在卷可稽（見原審卷第84、85頁），又證人即被上訴人人
      事室主任張志發證稱：加班是由當事人提出申請，經單位
      主管核章後送人事室審核完畢再交主計單位呈秘書、院長
      核准，並依據核准內容來核撥加班費，如未按此程序，並
      無依據打卡資料就可以申請加班費，蓋打卡只是出勤管理
      ，上訴人知悉上開加班程序規定，因有辦理過上訴人加班
      的申請等語（見原審卷第122、123頁）；證人即上訴人主
      管主管總務主任陳天賜亦結證稱：被上訴人員工加班程序
      是隔月要填寫加班申請單，經單位主管認同加班就可以申
      請，加班當時不用書面，是隔月再填寫加班申請單，採月
      結方式，隔月結算，若有加班，隔月須填具加班申請單送
      單位主管，渠係上訴人的單位主管，經渠同意後送主計、
      人事、院長核章後就可以下來，若院長不核章就無法領取
      加班費等語（見原審卷第118頁），是證人所述加班費請
      領程序，要與被上訴人所稱之加班注意事項規定相符，自
      堪信為真實。上訴人雖於本院中主張該注意事項業由工作
      規則所取代而已失效，工作規則對加班程序則未規定云云
      （見本院卷第251頁），然上訴人對注意事項業已失效一
      事並未舉證以實其說，且工作規則第97條係規定：「本規
      則未盡事宜，悉依有關法令辦理」，有工作規則附卷可參
      （見原審卷第63頁），足見工作規則並非如上訴人所言係
      完全取代被上訴人內部其他規定，若工作規則未為規範者
      ，則仍以其他相關規定為主。
（二）上訴人主張不知加班注意事項之規定云云，惟上訴人曾自
      行依照被上訴人內部規則申請加班費1次並獲核准等情，
      有加班請示單附卷可稽（見原審卷第21、22頁），並為兩
      造所不爭執，核與證人陳天賜之證稱：95年10月請示單係
      渠幫忙填寫，95年11月請示單是上訴人所寫等語相符（見
      原審卷第119頁），本件上訴人既曾依照被上訴人內部規
      則申請加班費一次並獲核准，是被上訴人辯稱上訴人知悉
      加班費之申請程序，亦即加班人必須填寫加班請示單，送
      直接主管核可後，再會送人事、出納等單位核認註記，並
      經院長核可等情，足資採信。上訴人知悉上開申請程序，
      然未依照程序申請系爭加班費，反於原審最後言詞辯論終
      結前，以存證信函方式於97年2月12日填寫加班請示單、
      超時記錄表向被上訴人請求本件訟爭之加班費（見本院卷
      第49至71頁），足見上訴人並未依被上訴人規定之加班程
      序提出超時記錄表，更非在加班完畢後之次月提出，被上
      訴人無從審核上訴人加班是否必要，被上訴人執此抗辯無
      庸給付加班費等語，核屬有據。
（三）復按須因業務需要方能加班，且加班種類分為下列3種：
      １、臨時加班：指每日正常工作時間以外之延長工作時間
      ，２、開刀房、急診室及加護病房等醫事人員加班，３、
      排休加班：因工作需要經勞工同意在排休日出勤之工作時
      間，有工作規則第26條可參（見原審卷第51頁）。今上訴
      人主張因總院及醫院整建工程須於假日期間趕工，且建築
      師事務所專案負責人少於假日期間監督工程進行，經常連
      絡不上，上訴人基於被上訴人賦予之業務需要及職責所在
      必須犧牲假日加班工作云云，並以打卡紀錄為證，經查：
      依打卡紀錄所示，上訴人雖於95年5月至96年8月有在正常
      上班時間以外之星期假日在勤，共計41.5天，且延長工時
      部分達37小時（本院卷第至72至87頁），然打卡紀錄僅係
      出勤管理，非據此即可申請加班費等情，已據證人張志發
      證述如前，又被上訴人院內整修工程，係委託許坤南建築
      師事務所提供工程規劃、設計、監造技術，是以整修工程
      應由建築師直接負責監督承作廠商，服務契約書第3條規
      定在卷足憑（見原審卷第88頁），上訴人不須直接監督承
      作實施之內容，上訴人復於本院中自承並無證據證明其在
      正常工時以外時間之出勤，確係從事職務上應執行之事務
      ，且觀諸卷附打卡紀錄，上訴人甚有於凌晨4時45分許、
      凌晨6時17分許即出勤之情形，依常情言，實難認一般整
      修工程有何應於凌晨之際即進行監督業務之必要，上訴人
      對有工作規則規定之業務需求既未能證明，則被上訴人辯
      稱上訴人不符請領加班費之條件，即有理由，上訴人主張
      被上訴人應給付加班費云云，要無足取。
六、綜上所述，上訴人並未依被上訴人內部規定按時申請加班費
    ，復未證明其於正常工時以外時間之出勤確係從事職務上行
    為，上訴人請求被上訴人應給付7萬5144元加班費及自96年
    10月16日起至清償日止，按週年利率百分之5計算之利息，
    為無理由，不應准許。原審為上訴人敗訴之判決，其認事用
    法均無不合。上訴意旨指摘原判決不當，求予廢棄改判，為
    無理由，應駁回其上訴。
七、本判決之基礎已臻明確，兩造之其餘攻擊防禦方法及舉證，
    核與判決無影響，毋庸一一論列，並此敘明。
八、據上論結，本件上訴無理由，依民事訴訟法第436條之1第3
    項、第449條第2項、第78條，判決如主文。
中    華    民    國    98    年    4     月    15    日
                  民事第三庭    審判長法官  丁蓓蓓
                                      法官  黃書苑
                                      法官  孫正華
以上正本係照原本作成。
本判決不得上訴。
中    華    民    國    98    年    4     月    15    日
                                    書記官  林秀娥


司法院資訊處製作；財團法人民間司法改革基金會備份。
